ACORDAO-COMPLETO-2450116

ACÓRDÃO 1738/2021 ATA 3/2021 - SEGUNDA CÂMARA

VISTOS, relatados e discutidos estes autos de tomada de contas especial instaurada pelo Ministério do Meio Ambiente em desfavor do Grupo de Assessoria em Agroecologia na Amazônia e de Girolamo Domenico Treccani (gestão 10/10/2002 a 26/2/2003) , Manuel Almeida Amaral Neto (27/2/2003 a 15/8/2004) e Romier da Paixão Sousa (16/8/2004 a 30/10/2005) , ex-dirigentes da citada entidade, em razão de não comprovação da regular aplicação dos recursos repassados por meio do Convênio 2002CV000049, registro Siafi 465879, (peça 9) firmado com o Fundo Nacional do Meio Ambiente e que tinha por objeto "produzir um conjunto de conhecimentos  e de ações propositivas, que possam incrementar a difusão dos sistemas agroflorestais, na Amazônia ocidental, identificando limitações que obstruem seu uso e distribuição".
ACORDAM os Ministros do Tribunal de Contas da União, reunidos em sessão da 2ª Câmara, em:
9.1. com fundamento no art. 93 da Lei 8.443/1992 e nos arts. 6º, inciso I e § 3º, e 19, caput, da IN/TCU 71/2012, arquivar o processo, sem cancelamento do débito de R$ 22.101,00 (data de referência: 30/10/2005) , a cujo pagamento continuarão obrigados os responsáveis solidários - Grupo de Assessoria em Agroecologia na Amazônia, Manuel Almeida Amaral Neto e Romier da Paixão Sousa -, para que lhes possa ser dada quitação;
9.2. dar ciência desta deliberação ao Ministério do Meio Ambiente e aos responsáveis.

Tomada de contas especial instaurada pelo Ministério do Meio Ambiente em desfavor do Grupo de Assessoria em Agroecologia na Amazônia e de Girolamo Domenico Treccani (gestão 10/10/2002 a 26/2/2003), Manuel Almeida Amaral Neto (27/2/2003 a 15/8/2004) e Romier da Paixão Sousa (16/8/2004 a 30/10/2005), ex-dirigentes da citada entidade, em razão de não comprovação da regular aplicação dos recursos repassados por meio do Convênio 2002CV000049, registro Siafi 465879, (peça 9) firmado com o Fundo Nacional do Meio Ambiente, e que tinha por objeto produzir um conjunto de conhecimentos  e de ações propositivas, que possam incrementar a difusão dos sistemas agroflorestais, na Amazônia ocidental, identificando limitações que obstruem seu uso e distribuição.

Segunda Câmara

Ministério do Meio Ambiente.

3. Interessados/Responsáveis:
3.1. Responsáveis: Girolamo Domenico Treccani (XXX.468.162-XX); Grupo de Assessoria Em Agroecologia Na Amazonia (02.337.161/0001-09); Manuel Almeida Amaral Neto (XXX.239.602-XX); Romier da Paixao Sousa (XXX.315.302-XX).

13.1. Ministros presentes: Aroldo Cedraz (na Presidência), Augusto Nardes (Relator) e Raimundo Carreiro.
13.2. Ministro-Substituto convocado: Marcos Bemquerer Costa.

ACORDAO-COMPLETO-2529606

Acórdão 1604/2022 - Segunda Câmara

AUGUSTO NARDES

Transcrevo a seguir a instrução lavrada no âmbito da Secretaria de Controle Externo de Tomada de Contas Especial - SecexTCE (peça 283) : 
INTRODUÇÃO
Cuidam os autos de tomada de contas especial instaurada por Ministério do Meio Ambiente, em desfavor de Girolamo Domenico Treccani (CPF: XXX.468.162-XX) , Manuel Almeida Amaral Neto (CPF: XXX.239.602-XX) , Romier da Paixão Sousa (CPF: XXX.315.302-XX) e Grupo de Assessoria em Agroecologia na Amazônia (CNPJ: 02.337.161/0001-09) , em razão de não comprovação da regular aplicação dos recursos repassados por meio do Convênio 2002CV000049, registro Siafi 465879, (peça 9) firmado entre o Fundo Nacional do Meio Ambiente e Grupo de Assessoria em Agroecologia na Amazônia, e que tinha por objeto o instrumento descrito como "produzir um conjunto de conhecimentos  e de ações propositivas, que possam incrementar a difusão dos sistemas agroflorestais, na Amazônia ocidental, identificando limitações que obstruem seu uso e distribuição	".
HISTÓRICO
Em 22/3/2018, com fundamento na IN/TCU 71/2012, alterada pela IN/TCU 76/2016 e DN/TCU 155/2016, o dirigente da instituição Ministério do Meio Ambiente autorizou a instauração da tomada de contas especial (peça 81) . O processo foi registrado no sistema e-TCE com o número 1195/2018.
O Convênio 2002CV000049, registro Siafi 465879, foi firmado no valor de R$ 336.274,00, sendo R$ 299.674,00 à conta do concedente e R$ 36.600,00 referentes à contrapartida do convenente. Teve vigência de 10/10/2002 a 30/10/2005, com prazo para apresentação da prestação de contas em 30/12/2005. Os repasses efetivos da União totalizaram R$ 299.673,80 (peças 3, 6, 7, 8, 11, 17, 19, 20 e 21) .
A prestação de contas e complementações enviadas foram analisadas por meio dos documentos constantes nas peças 15, 18, 31, 37, 42, 48, 54, 57 e 167.
O fundamento para a instauração da Tomada de Contas Especial, conforme consignado na matriz de responsabilização elaborada pelo tomador de contas, foi a constatação das seguintes irregularidades: 
O montante gasto com passagens aéreas ultrapassou o limite permitido para utilização de dispensa previsto na Lei de Licitações.
O processo licitatório para a contratação da empresa MT Okamura Serviços foi realizado a partir de uma tomada de preços simplificada sendo que o preâmbulo do instrumento de convênio e o art. 27 da IN 01/97 determinavam que os preceitos da Lei 8.666/93 deveriam ser seguidos e que, por isso, a licitação deveria ter sido realizada na modalidade convite. Outro aspecto ressaltado foi o fato de que a data de assinatura do contrato com a MT Okamura Serviços é anterior às datas dos orçamentos apresentados.
A execução financeira apresentou um saldo negativo por ter sido financiado, possivelmente, pelo rendimento de aplicação financeira. Sendo assim, deve-se devolver R$ 3.398,54 referente à diferença entre R$ 3.905,72 e R$ 507,18 (valor este já devolvido aos cofres públicos) . Tal devolução deverá ser corrigida a partir do encerramento do projeto (30/10/2005) .
Não comprovação da realização das oficinas previstas nas Etapas 3.1 e 3.2 do convênio (POA 2002/POA 2003) .
Os responsáveis arrolados na fase interna foram devidamente comunicados e, diante da ausência de justificativas suficientes para elidir as irregularidades e da não devolução dos recursos, instaurou-se a tomada de contas especial.
	No relatório (peça 275) , o tomador de contas concluiu que o prejuízo importaria no valor original de R$ 112.850,31, imputando-se a responsabilidade a Girolamo Domenico Treccani, Presidente, no período de 10/10/2002 a 26/2/2003, na condição de gestor dos recursos, Manuel Almeida Amaral Neto, Presidente, no período de 27/2/2003 a 15/8/2004, na condição de gestor dos recursos, Romier da Paixão Sousa, Secretário-Executivo, no período de 16/8/2004 a 30/10/2005, na condição de dirigente e Grupo de Assessoria em Agroecologia na Amazônia, na condição de contratado. 
		Em 4/3/2020, a Controladoria-Geral da União emitiu o relatório de auditoria (peça 278) , em concordância com o relatório do tomador de contas. O certificado de auditoria e o parecer do dirigente do órgão de controle interno concluíram pela irregularidade das presentes contas (peças 279 e 280) .
	Em 16/3/2020, o ministro responsável pela área atestou haver tomado conhecimento das conclusões contidas no relatório e certificado de auditoria, bem como do parecer conclusivo do dirigente do órgão de controle interno, manifestando-se pela irregularidade das contas, e determinou o encaminhamento do processo ao Tribunal de Contas da União (peça 281) .
ANÁLISE DOS PRESSUPOSTOS DE PROCEDIBILIDADE DA IN/TCU 71/2012
Avaliação de Viabilidade do Exercício do Contraditório e Ampla Defesa
	Verifica-se que não houve o transcurso de mais de dez anos desde o fato gerador sem que tenha havido a notificação dos responsáveis pela autoridade administrativa federal competente (art. 6º, inciso II, c/c art. 19 da IN/TCU 71/2012, modificada pela IN/TCU 76/2016) , uma vez que o fato gerador da irregularidade sancionada ocorreu em 30/10/2005, e os responsáveis foram notificados sobre as irregularidades pela autoridade administrativa competente conforme abaixo:
Girolamo Domenico Treccani, por meio do ofício acostado à peça 62, recebido em 13/12/2013, conforme AR (peça 64) .
Manuel Almeida Amaral Neto, por meio do ofício acostado à peça 58, recebido em 1/9/2013, conforme AR (peça 59) .
Romier da Paixao Sousa, por meio do ofício acostado à peça 60, recebido em 13/12/2013, conforme AR (peça 65) .
Grupo de Assessoria Em Agroecologia Na Amazônia, por meio do ofício acostado à peça 74, recebido em 19/7/2016, conforme AR (peça 75) .
10.4.1	Ressalte-se que a Instituição já vinha sendo demandada a apresentar documentação atinentes às irregularidades desde o exercício de 2006, conforme ofícios de peças 29, 30, 32, 34, 35, 46, 49, 51, 55, 58 e 60/62.
Valor de Constituição da TCE 	
	Verifica-se, ainda, que o valor atualizado do débito apurado (sem juros) em 1/1/2017 é de R$ 233.467,00, portanto superior ao limite mínimo de R$ 100.000,00, na forma estabelecida conforme os arts. 6º, inciso I, e 19 da IN/TCU 71/2012, modificada pela IN/TCU 76/2016. 
OUTROS PROCESSOS/DÉBITOS NOS SISTEMAS DO TCU COM OS MESMOS RESPONSÁVEIS
	Informa-se que não foi encontrado débito imputável aos responsáveis em outros processos no Tribunal.
	Informa-se que foi encontrado débito imputável aos responsáveis em outras TCEs registradas no sistema e-TCE:
	Responsável
	TCES

	Grupo de Assessoria em Agroecologia na Amazônia
	1624/2018 (R$ 141.880,14) - Aguardando ajustes do instaurador

	A tomada de contas especial está, assim, devidamente constituída e em condição de ser instruída.
EXAME TÉCNICO			
Antes de adentrar o exame das irregularidades apontadas nestes autos, sobre as quais teceremos comentários mais adiante, entende-se necessário discorrer sobre os exames realizados na fase interna do presente processo de tomada de contas especial.
Verifica-se dos autos a existência de diversos relatórios de análise técnica quanto à aplicação dos recursos, juntados às peças 18 (cópia na peça 167) , 31, 42, 48, 54, 57 e 73. Nota-se que inicialmente foram apontadas algumas falhas, sendo feitas solicitações de complementação de informações ao convenente, sendo até então apontado como falha técnica apenas a não comprovação da realização das metas 3.1 e 3.2, referentes à realização de cursos no valor de R$ 22.101,00.
Observa-se que a única análise financeira constante dos autos se encontra na peça 45 do processo, que informa ter constatado a aplicação de recursos no montante de R$ 305.555,10 de origem federal e R$ 36.329,31 de contrapartida, frente aos repasses de R$ 299.674,00 e 36.600,00, respectivamente.
Informa também a existência de recursos relativo ao rendimento das aplicações financeiras na ordem de R$ 9.786,82, que supostamente não teriam sido aplicados, apesar do convenente afirmar ter gasto R$ 9.269,99. 
Referido Parecer, em suas conclusões, entende que a prestação de contas final apresentada pelo convenente não se encontrava em conformidade com os ditames do Termo de Convênio, ante a existência de incongruências na Demonstração da Receita e da Despesa, apontando as seguintes irregularidades, que então passaram a ser cobradas da Instituição convenente.
8. A execução financeira apresenta um saldo negativo, que acreditamos ter sido financiado pelo rendimento da aplicação financeira. Sendo assim deveria ter sido devolvido aos cofres públicos R$ 3.905,72 e não apenas R$ 507,18. Esse valor deverá ser corrigido a partir do encerramento do projeto (30/10/2005) .
9. Consta nos autos que auditoria da CGU detectou irregularidades na contratação da empresa Okamura Serviços no valor de R$ 32.100,00 e na compra de passagens aéreas no valor de R$ 32.182,97. Não consta nos autos comprovação de que o responsável tenha recebido as GRUs relativas (fls. 2772 e 2858) . Por não ter recolhido esses valores o convenente foi inserido no cadastro de inadimplentes do sistema SIAFI no valor integral do convênio (fl.2879) .
Deve ser frisado que a cobrança de devolução dos valores referentes à contratação da empresa Okamura e aqueles relativos a passagens aéreas somente foram incluídos após a realização de fiscalização pela Controladoria Geral da União no convênio em janeiro de 2006, quando então foram apontadas tais falhas (relatório da CGU na peça 82) .
Sobre as irregularidades apontadas pelo Órgão instaurador nestes autos, temos ainda alguns comentários a fazer.
Entendemos que a cobrança do valor de R$ 3.398,54, conforme descrito no item 5 supra, ante a existência de saldo negativo na execução financeira, sendo tal débito considerado por supostamente ter sido financiado pelo rendimento da aplicação financeira, apresenta uma grande fragilidade, uma vez que não carente de respaldo jurídico.
O próprio Termo do Convênio, em sua cláusula 3ª, § 6º, alínea "A" (peça 2, p. 5) , define que os rendimentos da aplicação financeira serão obrigatoriamente aplicados no objeto do convênio. Assim, tal aplicação é uma obrigação do convenente, e sua realização não poderia gerar débito. 
Já quanto à parcela de débito referente à contratação da empresa Okamura Serviços no valor de R$ 32.100,00, considerada em virtude de falhas no processo conforme apontado pela CGU, entendemos que também não encontra guarida fática ou legal.
De fato, segundo os documentos dos autos, houve falha administrativa por parte do convenente, uma vez que o contrato foi assinado em 10/12/2004, a nota fiscal dos serviços foi datada de 20/12/2004, e a proposta apresentada pelas empresas foram nos dias 21 e 22/12/2004 (peça 185, p. 8/11 e peça 188, p. 3/5, respectivamente) .
No entanto, a Instituição teria apresentado justificativas para o FNMA, no sentido de que houve a realização de procedimento de licitação simplificado, feito inicialmente via telefone, só depois sendo cobrado a apresentação da proposta de preços, os quais obviamente não foram aceitos (peças 188, p. 2 e peça 70, p. 2) .
Ainda dentro das justificativas, teria sido informado ao FNMA que os serviços teriam sido efetivamente realizados, que estariam dentro do preço de mercado, e que inclusive teria sido apresentada a comprovação da realização do mesmo com o envio de cópia do material ao Fundo Nacional (vide peça 196) .
Observe-se, inclusive, que no Parecer Técnico de peça 48 consta informação específica de que tal serviço teria sido comprovado como realizado (p. 2/3) , informação essa também corroborada no Parecer Técnico de peça 57.
	Já sobre os gastos com passagens aéreas, o débito foi apontado nestes autos em virtude da falha apontada pela CGU em seu relatório de fiscalização, de que não teria havido a realização de procedimento licitatório, quando o montante do recurso gasto ultrapassaria o limite de dispensa de licitação. 
Mais uma vez entendemos que a falha administrativa, apesar de se constituir em irregularidade formal, não teria o condão, por si só, de gerar dano ao erário, posto que novamente não há comprovação nos autos de que tais serviços não teriam sido prestados, ou teriam sido realizados sem a existência de nexo causal ou fora do objeto do convênio.
Para tanto, verifica-se ainda que a entidade convenente encaminhou diversos documentos ao repassador para fins de comprovação de tais gastos, como por exemplo aqueles de peças 93, 94, 176, 184, 193 e 194, entre outros, bem como o relatório de peça 139, que informa sobre remanejamento de recursos para fins de pagamento de passagens, lembrando ainda que quando da análise técnica não foram apontadas incongruências na realização de tais gastos.
Por fim, quanto à possível falta de realização dos cursos apontada desde o início dos relatórios técnicos já citados no item 16 supra, observa-se que houve a apresentação de justificativas pelo convenente, com o encaminhamento de diversas documentações referentes a capacitações e oficinas realizadas, como por exemplo aqueles de peças 255, 235, 228, 216/220, 204/208, 189/190, 141, 134/137 e 128/133, tendo o próprio concedente concluído pela comprovação de execução parcial da meta 3.2.
Ainda, conforme se verifica na peça 196, a entidade convenente entendia que alguns dos cursos realizados abrangiam mais de uma meta, de forma que teriam sido contempladas aquelas metas referentes aos itens 3.1 e 3.2 que não foram consideradas pelo FNMA.
No entanto, deve ser ressaltado que o próprio repassador informa em seus relatórios técnicos que o objeto do convênio teria sido atingido, mesma informação prestada pela CGU em seu relatório de fiscalização.
A CGU afirma categoricamente, em seu Relatório de peça 82, p. 11/12, que as metas previstas no plano de trabalho teriam sido totalmente realizadas, bem como executadas de acordo com o cronograma de execução, que todas as despesas foram comprovadas com documentação original e que os lançamentos registrados no extrato da conta do convênio estariam em conformidade com os pagamentos decorrentes de sua execução.
Desta forma, entendemos que a análise financeira sobre os documentos do convênio por parte da CGU comprova a execução do objeto e a existência de nexo causal entre os recursos federais e a documentação comprobatória dos gastos, afastando, assim, o dano ao Erário quanto às irregularidades apontadas pelo Instaurador da presente TCE.
Deve ser frisado que, mesmo não gerando débito, as falhas na contratação constituíram em irregularidades. No entanto, elas ocorreram há mais de 10 anos, configurando a prescrição da pretensão punitiva, o que impede a aplicação de sanção por parte deste Tribunal, conforme será mais adiante analisado quando se falar sobre a prescrição da pretensão punitiva.
Finalizando a análise técnica, e ainda considerando o relatório de fiscalização da CGU, observa-se que não houve análise pelo Fundo Nacional quanto à irregularidade referente ao pagamento de diárias para a coordenação em valor superior àquele estabelecido como custo unitário na programação orçamentária por meta (peça. 82, p. 6/7 - item 09 do relatório) , bem como o pagamento de tarifas bancárias e CPMF.
Quanto a este último, verifica-se que a maior parte dos gastos se refere à CPMF, da qual não cabe a cobrança de devolução de tais valores ao convenente, posto que a legitimidade da cobrança desse encargo decorre de imposição legal, conforme julgados do TCU sobre a matéria, a exemplo dos Acórdão 10961/2011-TCU-Segunda Câmara, rel. José Jorge; 4.458/2017-TCU-2ª Câmara, rel. Augusto Nardes; 987/2018 e 1.503/2015 da 1ª Câmara, ambos de relatoria de Benjamin Zymler. Já as tarifas bancárias, verifica-se a existência de documentos de devolução de valores ao repassador, como por exemplo aqueles de peças 28, 95 e 166, o que indica também não restar débito a ser cobrado quanto a esse quesito.
Já as diárias pagas em valores maiores, conforme apontado pela CGU, verifica-se na peça 82 dos autos que alcançariam a cifra de R$ 2.110,00, valor esse que pode ser considerado de pouca monta e irrisório para fins de continuidade do processo, já que os custos do processamento da cobrança, ou de eventuais recursos, são certamente muito superiores ao valor a ser ressarcido, o que demanda o arquivamento desta tomada de contas especial, com fulcro no art. 212 do Regimento Interno/TCU.
Prescrição da Pretensão Punitiva
Vale ressaltar que a pretensão punitiva do TCU, conforme Acórdão 1441/2016-TCU-Plenário, Relator: Benjamin Zymler, que uniformizou a jurisprudência acerca dessa questão, subordina-se ao prazo geral de prescrição indicado no art. 205 do Código Civil, que é de dez anos, contado da data de ocorrência da irregularidade sancionada, nos termos do art. 189 do Código Civil, sendo este prazo interrompido pelo ato que ordenar a citação, a audiência ou a oitiva dos responsáveis.
No caso em exame, ocorreu a prescrição, uma vez que a irregularidade sancionada data de 30/10/2005 e o ato de ordenação da citação ainda não ocorreu até 11/08/2020. 
CONCLUSÃO
A partir dos elementos constantes nos autos e do exame das ocorrências descritas na seção "Exame Técnico", verifica-se que não há elementos nos autos que justifiquem seu seguimento, uma vez desconstituído a maior parcela dos débitos apontados pelo Órgão Instaurador, confirmada a ocorrência da prescrição da pretensão punitiva e a existência de débito de valor irrisório, o que conduz a proposta de arquivamento dos autos, pela ausência de pressupostos de desenvolvimento válido e regular, com fundamento no art. 212 do RI/TCU e no art. 6º, II, c/c o art. 19 da IN/TCU 71/2012.
PROPOSTA DE ENCAMINHAMENTO
Diante do exposto, submetem-se os autos à consideração superior, propondo-se:
	a) arquivar os presentes autos, ante a ausência de pressupostos de desenvolvimento válido e regular, com fundamento nos arts. 169, inciso VI, e 212 do RI/TCU c/c os arts. 6º, inciso II, e 19 da IN/TCU 71/2012;
	b) dar ciência desta deliberação ao Ministério do Meio Ambiente, bem como aos responsáveis, informando-lhes que o conteúdo da deliberação que vier a ser proferida poderá ser consultado no endereço www.tcu.gov.br/acordaos.
2. 	O Ministério Público de Contas, por meio da lavra do Procurador Júlio Marcelo Oliveira, discordou parcialmente da unidade instrutora (peça 286) , manifestando, na essência, o entendimento de que os presentes autos deveriam ser, sim, arquivados, no entanto, sem o cancelamento do débito devido de R$ 22.101,00, pelos responsáveis solidários - Grupo de Assessoria em Agroecologia na Amazônia, Manuel Almeida Amaral Neto e Romier da Paixão Sousa:
Trata-se de tomada de contas especial (TCE) instaurada pelo Ministério do Meio Ambiente (MMA) , em desfavor do Grupo de Assessoria em Agroecologia na Amazônia e de Girolamo Domenico Treccani (gestão 10/10/2002 a 26/2/2003) , Manuel Almeida Amaral Neto (27/2/2003 a 15/8/2004) e Romier da Paixão Sousa (16/8/2004 a 30/10/2005) , ex-dirigentes da citada entidade, em razão da reprovação parcial da prestação de contas dos recursos repassados por meio do Convênio 49/2002, que tinha por objeto "produzir um conjunto de conhecimentos e de ações propositivas, que possam incrementar a difusão dos sistemas agroflorestais, na Amazônia ocidental, identificando limitações que obstruem seu uso e distribuição ampla dos SAFs, apontando alternativas potenciais de superação, de conformidade com o Plano de Trabalho" (peça 2, p. 2) .
O Convênio 49/2002 foi celebrado em 9/10/2002 entre o Ministério do Meio Ambiente e a Associação Novas Propostas para a Agro-Ecologia na Amazônia (nome de fantasia: Grupo de Trabalho Agroecológico na Amazônia - GTNA) , antiga denominação do Grupo de Assessoria em Agroecologia na Amazônia, associação civil sem fins lucrativos.
O valor pactuado foi de R$ 336.274,00, sendo R$ 299.674,00 à conta do concedente e R$ 36.600,00 referentes à contrapartida da convenente (em bens e serviços) . Os repasses efetivos da União totalizaram R$ 299.673,80, e foram efetuados entre 11/10/2002 e 25/6/2004 (peça 275, p. 2) 
O convênio teve vigência de 10/10/2002 a 30/10/2005, com prazo para apresentação da prestação de contas em 29/12/2005 (peça 27, p. 2) . Houve cinco termos aditivos, que, além de prorrogarem o prazo de vigência, reformularam o plano de trabalho (peça 275, p. 3) .
A prestação de contas parcial foi entregue em 19/11/2003, e a final, em 7/12/2005 (peça 31, p. 2) .
De acordo com o Relatório de Tomada de Contas Especial 2/2018, as irregularidades que motivaram a instauração da TCE foram as seguintes (peça 275) :
a) o montante gasto com passagens aéreas ultrapassou o limite permitido para utilização de dispensa de licitação previsto na Lei de Licitações (artigo 24, II, da Lei 8.666/1993) - débito total de R$ 55.250,77, de responsabilidade da convenente, solidariamente com Girolamo Domenico Treccani, Manuel Almeida Amaral Neto e Romier da Paixão Sousa, considerados os valores gastos nos respectivos períodos de gestão;
b) o processo licitatório para a contratação da empresa MT Okamura Serviços foi realizado a partir de uma tomada de preços simplificada, sendo que o preâmbulo do instrumento de convênio e o art. 27 da IN/STN 1/97 determinavam que os preceitos da Lei 8.666/1993 deveriam ser seguidos e que, por isso, a licitação deveria ter sido realizada na modalidade convite. Além disso, a data de assinatura do contrato com a MT Okamura Serviços (10/12/2004) é anterior às datas dos orçamentos apresentados - débito de R$ 32.100,00, de responsabilidade da convenente, solidariamente com Romier da Paixão Sousa;
c) a execução financeira apresentou um saldo negativo, evidenciado que houve utilização de rendimento de aplicação financeira - débito de R$ 3.398,54, de responsabilidade da convenente, solidariamente com Romier da Paixão Sousa;
d) não comprovação da realização das oficinas previstas nas etapas 3.1 e 3.2 do convênio (POA 2002/POA 2003) - débito de R$ 22.101,00, de responsabilidade da convenente, solidariamente com Girolamo Domenico Treccani, Manuel Almeida Amaral Neto e Romier da Paixão Sousa.
A Controladoria-Geral da União (CGU) certificou a irregularidade das contas dos quatro responsáveis (peça 279) .
No âmbito desta Corte, a Secex/TCE, em pronunciamentos uniformes, formulou a seguinte proposta de encaminhamento (peças 283 a 285) :
a) arquivar os presentes autos, ante a ausência de pressupostos de desenvolvimento válido e regular, com fundamento nos arts. 169, inciso VI, e 212 do RI/TCU c/c os arts. 6º, inciso II, e 19 da IN/TCU 71/2012; 
b) dar ciência desta deliberação ao Ministério do Meio Ambiente, bem como aos responsáveis, informando-lhes que o conteúdo da deliberação que vier a ser proferida poderá ser consultado no endereço www.tcu.gov.br/acordaos.
II
O Ministério Público de Contas diverge parcialmente da proposta de encaminhamento formulada pela Secex/TCE, pois entende que, quanto ao débito de R$ 22.101,00, o fundamento para o arquivamento do processo deve ser o baixo valor do dano, nos termos do art. 6º, I, c/c o art. 19, caput, da IN/TCU 71/2012, e não a ausência de pressupostos para o desenvolvimento válido e regular do processo.
Inicialmente, cumpre consignar que, quanto aos demais débitos apontados pelo órgão concedente, concorda-se com a análise da unidade técnica de que eles não devem subsistir. 
Com efeito, irregularidades nos processos de contratação, por si sós, não caracterizam dano ao erário, a não ser que se detecte a ocorrência de sobrepreço e posterior superfaturamento, o que não se verificou no caso em apreço. 
O uso de rendimentos financeiros na execução do objeto da avença também não caracteriza dano ao erário, uma vez que o próprio termo do convênio, em sua cláusula segunda, inciso II, parágrafo quarto, dispôs que seria devida a devolução ao concedente dos rendimentos de aplicação financeira quando a convenente "não comprovar o seu emprego na consecução do objeto" (peça 2, p. 4) . E a cláusula terceira, parágrafo sexto, alínea "a", do termo de convênio, estipulou que os rendimentos das aplicações financeiras "serão obrigatoriamente aplicados no objeto do presente Instrumento e estão sujeitos às mesmas condições de prestações de contas exigidos para os recursos transferidos". Assim, como não se apontou desvio de objeto ou de finalidade no uso dos rendimentos financeiros, não há falar em dano ao erário.
Situação diversa é a do débito de R$ 22.101,00, que decorre da não comprovação da execução das etapas 3.1 e 3.2 do plano de trabalho do convênio, que tratam, respectivamente, da realização de "três eventos de capacitação local" e de "três cursos de caráter técnico, em cada uma das 3 regiões" (peça 27, p. 4) . De acordo com os Planos Operativos Anuais (POA) de 2002 e 2003, as despesas orçadas para as atividades de Capacitação em Sistemas Agroflorestais, totalizando R$ 22.101,00, foram as seguintes (peça 53, pp. 4 e 11) :
	Tipo de Despesa
	Valor - POA 2002 (R$) 
	Valor - POA 2003 (R$) 
	Descrição

	Diárias
	5.867,00
	3.533,00
	Cursos técnicos, cursos locais

	Material de Consumo
	577,00
	1.628,00
	Combustível, material de expediente, filme fotográfico

	OST - Pessoa Jurídica
	344,00
	0
	Fotocópia, revelação fotográfica

	OST - Pessoa Física
	700,00
	1.400,00
	Serviços de consultoria

	Passagens
	2.684,00
	5.368,00
	Passagem terrestre, treinamento regional e local

	TOTAL
	10.172,00
	11.929,00
	-

Ao analisar o Relatório de Cumprimento do Objeto apresentado pela convenente, o Fundo Nacional do Meio Ambiente (FNMA) emitiu o Parecer Técnico 82/2007/GEPRO/FNMA, de 28/5/2007, em que afirmou que as informações apresentadas em relação às atividades 3.1 e 3.2 da Meta 3 - Capacitação em Sistemas Agroflorestais eram insuficientes para demonstrar a realização dos 3 eventos de capacitação e dos 9 cursos de caráter técnico (peça 31) . Em consequência, a convenente foi notificada a comprovar a realização dos eventos "Oficina sobre beneficiamento do mesocarpo do babaçu", "Oficina sobre homeopatia, com ênfase para tinturas" e "Cursos de Apicultura", mediante indicação da data e do local de realização dos eventos, bem como a apresentar informações que comprovassem a realização da atividade 3.2 (peças 32 e 34) .
A resposta apresentada pela convenente foi analisada no Parecer Técnico 71/2008/GEPRO/FNMA, de 23/5/2008 (peça 37) , que concluiu pela permanência da irregularidade, pois não houve especificação das datas e dos locais dos 3 eventos (atividade 3.1) e dos 9 cursos (atividade 3.2) . Em consequência, a convenente foi notificada a "listar a data de realização, localidade e encaminhar lista de presenças e/ou outras formas que comprovem a realização" das oficinas e dos cursos (peça 36) .
Em resposta à nova notificação, a convenente informou que os relatórios dos cursos e as listas de presença seriam enviados posteriormente. Assim, o Parecer Técnico 131/2009/GEPRO/FNMA, de 9/11/2009, concluiu que as atividades 3.1 e 3.2 ainda pendiam de comprovação (peça 48) . Novas notificações foram expedidas para a convenente, cobrando o envio "das listas de presença e/ou outra forma de comprovação" das atividades 3.1 e 3.2 (peças 49 e 51) .
Como não houve resposta (peça 54) , a Nota Técnica 117/2012, de 21/5/2012, recomendou a aprovação parcial da execução física, com a notificação da convenente para "devolver o valor de R$ 22.101,00 (R$ 10.172,00, referente ao POA 2002; e R$ 11.929,00, referente ao POA 2003) , devidamente atualizado, devido ao não cumprimento das atividades 3.1 e 3.2." (peça 57) .
Em consequência, foram expedidos ofícios de notificação para a convenente (peça 58) e para os responsáveis Romier da Paixão Sousa (peça 60) , Manuel Almeida Amaral Neto (peça 61) e Girolamo Domenico Treccani (peça 62) .
O novo presidente do GTNA, William Santos de Assis, requereu prorrogação de prazo para atendimento à notificação (peça 66) . Posteriormente, apresentou o Ofício 2/2014, afirmando que "todas as atividades previstas no Projeto foram executadas conforme encaminhado no Relatório Final do Projeto enviado ao FNMA (Anexo 2 e 3) ", e que essas ações "foram novamente comprovadas junto ao FNMA através do Ofício enviado em 13 de janeiro de 2008 e seus respectivos anexos (Anexo 4) " (peça 70) .
O FNMA analisou as justificativas elaboradas pela convenente e, considerando-se que não houve a apresentação de "listas de presença, fotos, convite, ou cartilha para demonstrar a realização dos eventos", manteve a reprovação parcial da execução física do convênio, a teor da Nota Informativa 17/2016/FNMA/MMA (peça 73) .
Houve novas notificações da convenente para o pagamento do débito (peças 74 e 76) , porém sem resposta, o que ensejou a instauração da TCE.
Como se vê, mesmo após ter sido instada diversas vezes pelo Ministério do Meio Ambiente, a convenente não logrou demonstrar a execução dos eventos e cursos de que tratam as etapas 3.1 e 3.2 do plano de trabalho.
Ao ver do MP de Contas, o fato de a CGU, ao empreender fiscalização no Convênio 49/2002 em janeiro/2006, não ter encontrado irregularidades na execução física da avença não é suficiente para descaracterizar o débito apontado posteriormente pelo órgão repassador. Ora, as auditorias da CGU, em geral feitas por amostragem, não dispensam nem substituem o exame minucioso e técnico da prestação de contas final por parte do órgão concedente. Note-se que não há, no Relatório de Fiscalização 1/2006 (peça 82) , menção específica ao Relatório de Cumprimento do Objeto apresentado pela convenente ou aos comprovantes dos cursos de capacitação que teriam sido realizados. A análise da CGU foi muito mais focada na execução financeira da avença (análise de notas fiscais, extratos bancários, contratos, etc.) do que na sua execução física. Portanto, discorda-se do entendimento da Secex/TCE de que "a análise financeira sobre os documentos do convênio por parte da CGU comprova a execução do objeto" (peça 283, p. 5) . 
Saliente-se que, após a fiscalização exercida pela CGU, a convenente teve diversas oportunidades para comprovar a realização dos cursos e eventos de capacitação, porém não o fez. Desse modo, não é cabível o afastamento do débito de R$ 22.101,00.
Registre-se, ademais, que as duas listas de presença que se encontram nos autos (peça 162, p. 10, peça 163, pp. 1 e 3/4) , datadas, respectivamente, de 29/11/2003 e 1/12/2003, referem-se a um curso de doces e tinturas realizado na Reserva de Desenvolvimento Sustentável Mamirauá (RDSM) e na Reserva de Desenvolvimento Sustentável Amanã (RDSA) , ambas situadas nas proximidades do Município de Tefé/AM. Tal curso, porém, não foi realizado pelo GTNA (convenente) , e sim pela APA (instituição parceira - peça 261, p, 1) , com o apoio do Instituto de Desenvolvimento Sustentável Mamirauá - IDSM (instituição parceira - peça 261, p. 2) . Ademais, o curso foi realizado antes mesmo da elaboração do plano de capacitação, que ocorreu nos dias 6 e 7/12/2003 (peça 163, pp. 5/10, e peça 164) .
Sendo assim, não se encontra comprovada, nos autos, a execução das atividades previstas nos itens 3.1 e 3.2 do plano de trabalho, como bem apontado pelo MMA.
Ao se computar a atualização monetária do valor de R$ 22.101,00 no período de 30/10/2005 a 1/1/2017, chega-se a um débito de R$ 42.332,26, que é inferior ao montante mínimo estabelecido para a instauração de tomadas de contas especiais (R$ 100.000,00) , nos termos do art. 6º, inciso I e § 3º, da IN/TCU 71/2012.
Assim, cumpre arquivar o processo, sem cancelamento do débito de R$ 22.101,00 (data de referência: 30/10/2005) , a cujo pagamento continuarão obrigados os responsáveis solidários, para que lhes possa ser dada quitação, nos termos do art. 93 da Lei 8.443/1992.
Quanto à responsabilização por esse débito, merece ser afastada a responsabilidade de Girolamo Domenico Treccani, tendo em vista que sua gestão findou no mesmo mês em que as atividades do convênio foram efetivamente iniciadas (fevereiro/2003 - peça 15, p. 4) , sendo que a 1ª prestação de contas parcial do convênio, relativa ao período de outubro/2002 a julho/2003, foi aprovada pela área técnica do FNMA, a teor do Parecer Técnico 23/2004/GEPRO/FNMA, de 19/2/2004.
III
Ante o exposto, o Ministério Público de Contas, divergindo parcialmente da proposta da unidade técnica, manifesta-se no sentido de o Tribunal:
a) com fundamento no art. 93 da Lei 8.443/1992 e nos arts. 6º, inciso I e § 3º, e 19, caput, da IN/TCU 71/2012, arquivar o processo, sem cancelamento do débito de R$ 22.101,00 (data de referência: 30/10/2005) , a cujo pagamento continuarão obrigados os responsáveis solidários - Grupo de Assessoria em Agroecologia na Amazônia, Manuel Almeida Amaral Neto e Romier da Paixão Sousa -, para que lhes possa ser dada quitação,
b) dar ciência da deliberação que vier a ser proferida ao Ministério do Meio Ambiente e aos responsáveis, informando-lhes que o conteúdo da deliberação poderá ser consultado no endereço www.tcu.gov.br/acordaos.
	É o relatório.

não há.

Procurador Júlio Marcelo de Oliveira.

TOMADA DE CONTAS ESPECIAL. NÃO COMPROVAÇÃO DA BOA E REGULAR APLICAÇÃO DOS RECURSOS PÚBLICOS. DESCONSTITUIÇÃO DA MAIOR PARCELA DO DÉBITO APONTADO PELO ÓRGÃO INSTAURADOR. ARQUIVAMENTO SEM CANCELAMENTO DE DÉBITO.

TOMADA DE CONTAS ESPECIAL (TCE)

Secretaria de Controle Externo de Tomada de Contas Especial (SecexTCE).

Aprecia-se tomada de contas especial instaurada pelo Ministério do Meio Ambiente em desfavor do Grupo de Assessoria em Agroecologia na Amazônia e de Girolamo Domenico Treccani (gestão 10/10/2002 a 26/2/2003) , Manuel Almeida Amaral Neto (27/2/2003 a 15/8/2004) e Romier da Paixão Sousa (16/8/2004 a 30/10/2005) , ex-dirigentes da citada entidade, em razão de não comprovação da regular aplicação dos recursos repassados por meio do Convênio 2002CV000049, registro Siafi 465879, (peça 9) firmado com o Fundo Nacional do Meio Ambiente, e que tinha por objeto "produzir um conjunto de conhecimentos  e de ações propositivas, que possam incrementar a difusão dos sistemas agroflorestais, na Amazônia ocidental, identificando limitações que obstruem seu uso e distribuição".
2.	O valor pactuado foi de R$ 336.274,00, sendo R$ 299.674,00 à conta do concedente e R$ 36.600,00 referentes à contrapartida da convenente e os repasses efetivos da União totalizaram R$ 299.673,80, efetuados entre 11/10/2002 e 25/6/2004 (peça 275, p. 2) . O convênio teve vigência de 10/10/2002 a 30/10/2005, com prazo para apresentação da prestação de contas em 29/12/2005 (peça 27, p. 2) e a prestação de contas final foi entregue em 7/12/2005 (peça 31, p. 2) .
3.	O tomador de contas entendeu que as irregularidades que motivaram a instauração da TCE foram as seguintes (peça 275) :
a) o montante gasto com passagens aéreas ultrapassou o limite permitido para utilização de dispensa de licitação previsto na Lei de Licitações (artigo 24, II, da Lei 8.666/1993) - débito total de R$ 55.250,77, de responsabilidade da convenente, solidariamente com Girolamo Domenico Treccani, Manuel Almeida Amaral Neto e Romier da Paixão Sousa, considerados os valores gastos nos respectivos períodos de gestão;
b) o processo licitatório para a contratação da empresa MT Okamura Serviços foi realizado a partir de uma tomada de preços simplificada, sendo que o preâmbulo do instrumento de convênio e o art. 27 da IN/STN 1/97 determinavam que os preceitos da Lei 8.666/1993 deveriam ser seguidos e que, por isso, a licitação deveria ter sido realizada na modalidade convite. Além disso, a data de assinatura do contrato com a MT Okamura Serviços (10/12/2004) é anterior às datas dos orçamentos apresentados - débito de R$ 32.100,00, de responsabilidade da convenente, solidariamente com Romier da Paixão Sousa;
c) a execução financeira apresentou um saldo negativo, evidenciado que houve utilização de rendimento de aplicação financeira - débito de R$ 3.398,54, de responsabilidade da convenente, solidariamente com Romier da Paixão Sousa;
d) não comprovação da realização das oficinas previstas nas etapas 3.1 e 3.2 do convênio (POA 2002/POA 2003) - débito de R$ 22.101,00, de responsabilidade da convenente, solidariamente com Girolamo Domenico Treccani, Manuel Almeida Amaral Neto e Romier da Paixão Sousa.
4.	No âmbito desta Corte, a unidade técnica entendeu que a análise financeira sobre os documentos do convênio por parte da CGU comprovou a execução do objeto e a existência de nexo causal entre os recursos federais e a documentação comprobatória dos gastos, afastando, assim, o dano ao Erário quanto às irregularidades apontadas pelo Instaurador da TCE.
5.	No entanto, a unidade deixou assente que, mesmo não gerando débito, as falhas na contratação constituíram em irregularidades, contudo, entende que houve prescrição da pretensão punitiva, uma vez que, no caso em exame, a irregularidade sancionada data de 30/10/2005 e o ato de ordenação da citação ainda não ocorreu até dezembro de 2020, o que impede a aplicação de sanção por parte deste Tribunal.
6.	Dessa forma, a SecexTCE conclui que não há elementos nos autos que justifiquem seu seguimento, uma vez desconstituído a maior parcela dos débitos apontados pelo Órgão Instaurador, confirmada a ocorrência da prescrição da pretensão punitiva e a existência de débito de valor irrisório, propondo o arquivamento dos autos, pela ausência de pressupostos de desenvolvimento válido e regular, com fundamento no art. 212 do RI/TCU e no art. 6º, II, c/c o art. 19 da IN/TCU 71/2012.
7.	O Ministério Público junto a este Tribunal, por sua vez, diverge parcialmente da proposta formulada pela Secex/TCE, pois entende que, quanto ao débito de R$ 22.101,00 (decorrente da não comprovação da execução das etapas 3.1 e 3.2 do plano de trabalho do convênio, que tratam, respectivamente, da realização de "três eventos de capacitação local" e de "três cursos de caráter técnico, em cada uma das 3 regiões" - peça 27, p. 4) , o fundamento para o arquivamento do processo deve ser o baixo valor do dano, nos termos do art. 6º, I, c/c o art. 19, caput, da IN/TCU 71/2012, e não a ausência de pressupostos para o desenvolvimento válido e regular do processo. 
8.	Consigna ainda que, ao se computar a atualização monetária do valor de R$ 22.101,00 no período de 30/10/2005 a 1/1/2017, chega-se a um débito de R$ 42.332,26, que é inferior ao montante mínimo estabelecido para a instauração de tomadas de contas especiais (R$ 100.000,00) , nos termos do art. 6º, inciso I e § 3º, da IN/TCU 71/2012.
9.	Quanto aos demais débitos apontados pelo órgão concedente, concorda com a análise da unidade técnica de que eles não devem subsistir e quanto à responsabilização pelo débito remanescente, entende que merece ser afastada a responsabilidade de Girolamo Domenico Treccani, tendo em vista que sua gestão findou no mesmo mês em que as atividades do convênio foram efetivamente iniciadas (fevereiro/2003 - peça 15, p. 4) , sendo que a 1ª prestação de contas parcial do convênio, relativa ao período de outubro/2002 a julho/2003, foi aprovada pela área técnica do FNMA, a teor do Parecer Técnico 23/2004/GEPRO/FNMA, de 19/2/2004.
10.	Desta forma, o Ministério Público manifesta-se no sentido de o Tribunal deve arquivar o processo, sem cancelamento do débito de R$ 22.101,00 (data de referência: 30/10/2005) , a cujo pagamento continuarão obrigados os responsáveis solidários - Grupo de Assessoria em Agroecologia na Amazônia, Manuel Almeida Amaral Neto e Romier da Paixão Sousa -, para que lhes possa ser dada quitação, com fundamento no art. 93 da Lei 8.443/1992 e nos arts. 6º, inciso I e § 3º, e 19, caput, da IN/TCU 71/2012. 
11.	Desta feita, acolho o encaminhamento de mérito proposto pela Secretaria de Controle Externo de Tomada de Contas Especial, anuído pelo corpo diretivo da unidade, com as alterações propostas pelo douto Parquet, cujos fundamentos incorporo às minhas razões de decidir. 
12.	De fato, considerando as disposições da IN/TCU 71/2012, reputo como adequado o desfecho proposto pelo Ministério Público, uma vez que o valor atualizado do débito não ultrapassa a quantia definida como passível de dispensa de instauração da TCE (R$ 100.000,00) . Nesse sentido, pugno pelo seu arquivamento, sem cancelamento do débito, com fundamento com fundamento no art. 93 da Lei 8.443/1992 e nos arts. 6º, inciso I e § 3º, e 19, caput, da IN/TCU 71/2012
13.	Cumpre ainda lembrar que o deslinde proposto está em consonância com jurisprudência desta Corte, de que é exemplo o Acórdão 5676/2014-TCU-Primeira Câmara (Rel. Min. Marcos Bemquerer Costa) , de cujo bojo se extrai o seguinte enunciado:
Concluindo o TCU pela existência de débito com valor diferente do originalmente apurado, em montante inferior ao limite mínimo estabelecido pelo Tribunal para instauração de tomada de contas especial, e caso ainda não tenha havido citação válida, o processo deve ser arquivado no âmbito do TCU, sem o cancelamento do débito, e a documentação pertinente restituída ao tomador de contas para adoção dos ajustes que se façam necessários com relação às medidas indicadas no art. 15 da Instrução Normativa-TCU 71/2012.
	Pelas razões expostas, VOTO no sentido de que seja adotado o acórdão que ora submeto à apreciação deste colegiado.
TCU, Sala das Sessões Ministro Luciano Brandão Alves de Souza, em 9 de fevereiro de 2021.
Ministro JOÃO AUGUSTO RIBEIRO NARDES 
                                                                             Relator